【裁判字號】    99,消債聲,9
【裁判日期】    991224
【裁判案由】    聲請免責
【裁判全文】
臺灣臺東地方法院民事裁定             99年度消債聲字第9號
聲  請  人
即  債務人  陳明忠
代  理  人  邱聰安律師
上列聲請人因消費者債務清理事件聲請免責，本院裁定如下：
    主    文
債務人陳明忠不免責。
    理    由
一、按債務人有下列各款情形之一者，法院應為不免責之裁定，
    但債務人證明經普通債權人全體同意者，不在此限：(一)於 7
    年內曾依破產法或本條例規定受免責；(二)隱匿、毀損應屬清
    算財團之財產，或為其他不利於債權人之處分；(三)捏造債務
    或承認不真實之債務；(四)因浪費、賭博或其他投機行為，致
    財產顯然減少或負擔過重之債務，而生開始清算之原因；(五)
    於清算聲請前 1年內，已有清算之原因，而隱瞞其事實，使
    他人與之為交易致生損害；(六)明知已有清算原因之事實，非
    基於本人之義務，而以特別利於債權人中之 1人或數人為目
    的，提供擔保或消滅債務；(七)隱匿、毀棄、偽造或變造帳簿
    或其他會計文件之全部或一部，致其財產之狀況不真確；(八)
    故意於財產及收入狀況說明書為不實之記載，或有其他故意
    違反本條例所定義務之行為，消費者債務清理條例（下稱清
    債條例）第134 條定有明文。另按消費者債務清理制度並非
    在使債務人恣意消費所造成之債務，轉嫁予債權人負擔，債
    務人免責之制度，應在鼓勵勤勞誠實之債務人，而非縱容債
    務人奢侈浪費，倘債務人於聲請清算前之相當期間內，利用
    信用金融之機會，恣意為非屬通常生活所需之鉅額消費或作
    奢侈性、浪費性之消費，而不在意日後履行返還之能力，反
    而算計消費者債務清理條例中之免責制度，濫用清算程序以
    規避其應負擔之償還責任，自與消債條例之立法本旨有違。
    又消債條例第132 條之立法目的，乃在於避免因一時陷於經
    濟困難者喪失繼續生活之意志與希望，而賦予其經濟上重建
    更生之機會，然並非保障生活浪費之人能夠藉此制度免除積
    欠之債務；且債務人於負擔債務期間，為求債務之順利清償
    ，本應忍受較其原本生活水準、甚至較一般社會大眾之生活
    水準，更為節儉、清貧之生活，此不僅為一般社會觀念所知
    悉，更為債務人於借貸之初即能預期。若聲請人於負債後，
    仍屢屢從事其經濟狀況顯不相當之消費行為，自難以清算免
    責予以免除一切債務，否則即與消債條例之立法目的相違。
二、經查:
  (一)本件聲請人依消債條例規定聲請清算事件，前經本院於98年
    6月6日以裁定准許聲請人自民國98年 6月6日下午4時起開始
    清算程序，並經本院司法事務官以裁定終止清算程序確定在
    案，有本院98年度消債清字第5號及同年度司執消債清字第3
    號卷證可稽。
  (二)經本院通知全體債權人表示意見後，各債權人咸認聲請人具
    有浪費、奢侈等非生活必要之支出，而依各債權人提供之聲
    請人歷史消費明細所示，聲請人之消費內容除有多筆預借現
    金、信用借款及申請信用卡代償《即陽信商業銀行股份有限
    公司（下稱陽信銀行）幼敏代償卡新臺幣（下同）190,000
    元（93年9月3日）、豐（台灣）商業銀行股份有限公司（
    下稱豐銀行）多筆大額預借現金合計156,350 元、渣打國
    際商業銀行股份有限公司（下稱渣打銀行）借款200,000 元
    （93年6月7日）、花旗（台灣）商業銀行股份有限公司（下
    稱花旗銀行）多屬專案分期或預借現金之欠款約234,980 元
    、遠東國際商業銀行股份有限公司（下稱遠東銀行）零利償
    150,000元（92年5月12日）與信用貸款500,000元（94年1月
    24日）、國泰世華銀行股份有限公司（下稱國泰世華銀行）
    泰有錢89,179元（92年10月23日）與信用卡簡易通信貸款14
    8,057元（95年6月23日）及澳商澳盛銀行集團股份有限公司
    （下稱澳盛銀行）電話預借現金12,000元（94年 8月29日）
    ，見本院卷第 4頁、第12頁、第36頁、第94頁至第95頁、第
    134頁、第136頁、第138頁及第272頁》外，另有包括海外消
    費（中國大陸上海13筆，消費金額均在6,377 元至10,769元
    間、香港10筆、日本 6筆金額共24,836元，見本院卷第99頁
    至第100頁、第171頁、第176頁至第177頁、第180 頁）、汽
    車費用（合順汽車修配行單筆28,500元、野田汽車百貨單筆
    24,000元及26,500元、愛車族單筆11,910元、6,782元及805
    8元，見本院卷第99頁、第142頁、第157頁、第270頁）、通
    訊消費（遠傳電信每月最高5,413 元、震旦行22,000元，見
    本院卷第138頁背面、第177頁）、娛樂消費（宏祥模型遙控
    消費2,160元、康伯光學10,050元、康鉑光學5,440元、12,5
    80元、10,189元、3,300元、2,589元、神腦國際16,170元、
    全國電子10,900 元、劍湖山世界3,195元、普羅攝影10,500
    元，見本院卷第138頁、第153頁至第154頁、第160頁至第16
    2頁、第170頁、第181頁、第245頁、第268 頁）、銀樓消費
    （國泰銀樓單筆消費15,150元、金大利銀樓單筆消費12,800
    元、福記珠寶銀樓7,850 元，見本院卷第143頁、第172頁、
    第174 頁）及其他如億鴻電器有限公司（單筆消費86,100元
    ，見本院卷第191 頁）、阿秋有限公司（單筆消費10,395元
    ，見本院卷第266 頁）、香港商捷時海外貿易公限公司（單
    日消費9,490元，見本院卷第177頁）等項目，此有陽信銀行
    99年10月 4日與同年11月3日民事陳報狀、豐銀行99年9月
    20日與同年10月22日民事聲明暨陳報狀、花旗銀行99年 9月
    21日與同年10月26日民事陳報狀、渣打銀行99年10月27日民
    事陳報狀、台新銀行99年10月25日台新總債務協商部字第09
    900016400 號函、遠東銀行99年10月28日民事陳報狀、國泰
    世華銀行98年10月28日請求為清算不免責裁定聲請狀、中國
    信託商業銀行股份有限公司（下稱中國信託銀行）99年10月
    28日民事陳報狀、澳盛銀行台北分公司99年10月26日99澳盛
    （風管處字）第21318 號函暨所附聲請人預借現金及歷史消
    費明細表等件（見本院卷第3頁至第79頁、第93頁至第289頁
    ）在卷足憑，而聲請人上列之消費行為，顯難認以係屬一般
    通常生活之必要費用，應屬浪費行為。況聲請人於99年12月
    8 日民事陳述狀亦自承其因個人興趣而購入相機數筆，且另
    有附卡消費疑為奢侈消費（見本院卷第294 頁），是足堪認
    聲請人因有浪費之行為而致負擔過重之債務。
  (三)聲請人以99年12月 8日民事陳述狀陳明其因於87年首購預售
    屋，而後開始有無法預期及不定期之大額房款支出，造成收
    支失衡後，又濫用信用卡預借現金及通信貸款，而造成高額
    利息之惡性循環，且因工作性質須赴外地或國外出差，其消
    費包括汽車相關費用、汽車旅館、飯店、通訊費用、國外消
    費、免稅商店等，因公司不予支付，故非奢侈消費，債權人
    係有所誤解云云。然查，聲請人固陳稱上列旅店、通訊費用
    及國外等消費係工作上之支出，非屬奢侈浪費之行為，惟聲
    請人若因工作所需而有上開費用之支出，理當可向公司申報
    費用或另由工作報酬獲得相當之對價，否則有所謂工作必要
    性費用之支出卻無法從工作報酬得到相當補償，顯與事理相
    違，且聲請人均以信用卡消費，事後未予清償，累積為本件
    無擔保債務，以上開消費性支出以觀，顯屬過度消費，尚非
    屬生活上之所必須，亦應核屬奢侈浪費之行為。
  (四)又審酌聲請人前雖與最大債權銀行台銀行，達成無擔保債權
    之協議，每月還款40,507元《見臺灣臺中地方法院（下稱臺
    中地院）98年度消債清字第15號卷第34頁》，惟據聲請人所
    陳嗣因公司減薪，而收入銳減，實無法支付與原債權銀行協
    商還款金額而造成毀諾；聲請人聲請清算時並無財產（見臺
    中地院98年度消債清字第15號卷第38頁）；再參本院司法事
    務官進行清算程序時，曾函請聲請人於 3個月內與各債權人
    協商清償方案，而聲請人曾於99年 4月30日以民事陳報狀陳
    明其於99年3月4日以申請書向最大債權銀行台新銀行申請協
    商清算後之清償方案時，對於台新銀行所提出共分80期零利
    率，每期（每月）5,000 元之方式清償債務，因其無力負擔
    ，無法成立（見本院98年度司執消債清字第3號卷第121頁、
    第130頁）及台新銀行於99年4月14日以台新總債務協商部字
    第09900006453 號函覆本院就聲請人之上開協商實係以提供
    180期零利率、或以兩階段第 1階段1至71期零利率，每月清
    償5,000 元，72期後再議等條件，均因聲請人表明因工作不
    穩定無能力協商及表明無法負擔，致無法進行協商（見本院
    98年度司執消債清字第3號卷第123頁）等情，綜合予以衡量
    後，堪認聲請人就其債務協商及清償並不積極且乏誠意，其
    縱有清算原因，亦係因其前有浪費行為致負擔過重之債務，
    業如前述。況本件聲請人經本院裁定終止清算程序，其債權
    人於清算程序中並未獲分配分文，以聲請人所積欠無擔保之
    債權人共3,298,130元（按98年8月19日債權表，見本院98年
    度司執消債清字第 3號卷第77頁至第78頁）之債務而言，若
    法院准許聲請人免責，有違公平正義。
  (五)從而，聲請人因有與其經濟狀況顯不相當之浪費行為，進而
    累積之債務，自難准予免責以免除一切債務，否則即與上揭
    消債條例之立法目的相違。
三、另按法院為不免責或撤銷免責之裁定確定後，債務人繼續清
    償債務，而各普通債權人受償額均達其債權額之百分之20以
    上者，法院得依債務人之聲請裁定免責，消債條例第142 條
    定有明文。而查，本件聲請人目前年齡僅40歲，正值壯年時
    期，應尚有謀職能力，並非毫無生產力及經濟能力，若本裁
    定確定後，聲請人雖無法免責，惟聲請人依上揭規定清償債
    務後，仍得向本院聲請免責，附此敘明。
四、綜上，聲請人上開消費行為有消債條例第134條第4款所謂因
    浪費致負擔過重之債務而生開始清算之原因之情形，且情節
    尚難認屬輕微。此外，全體債權人均未在清算程序中有所受
    償，亦悉數具狀表示不同意聲請人免責之意，則依首揭規定
    及說明，應認本件聲請人不得予以免責，爰裁定如主文。
中    華    民    國    99    年    12    月    24    日
                      民事庭  法  官  楊憶忠
以上正本係照原本作成。
如不服本裁定，應於裁定送達後10日內，以書狀向本院提出抗告
，並繳納抗告費新臺幣1,000元
中    華    民    國    99    年    12    月    24    日
                              書記官  林建成

司法院資訊處製作；財團法人民間司法改革基金會備份。
